臺灣臺南地方法院刑事判決　　　　　　　　　　　　九十二年度訴字第一二號
　　公　訴　人　臺灣臺南地方法院檢察署檢察官
　　被　　　告　己○○
　　選任辯護人　陳慶鴻律師
　　被　　　告　丁○○
　　選任辯護人　蘇暉律師
右列被告因傷害致死案件，經檢察官提起公訴（九十二年度偵續二字第一號），本院
判決如左：
    主  文
己○○、丁○○均無罪。
    理  由
一、公訴意旨略以：被告己○○及被害人鍾庚申分別租居於臺南縣善化鎮○○街四十
    八巷二號三合院之不同房舍，被告己○○與其同居人甲○○於民國八十九年二月
    十九日晚上九時三十分許，在其房間內喝酒，至翌日凌晨五時許，被害人鍾庚申
    因不滿被告己○○於前一日晚上調侃伊一個男人不應讓其女人在外上班等語，乃
    至己○○之住處踢破紗門，與己○○發生口角，經警處理後方返回住處。翌日（
    即二十日）上午八時許，被告丁○○至被告己○○前開住處，與己○○、甲○○
    喝酒，席間己○○向丁○○埋怨稍早被鍾庚申踢壞紗門及鍾庚申欠伊新臺幣三萬
    元之事，被告己○○與丁○○乃於當日下午一時許，分持小鋤頭及破維士比玻璃
    瓶之上半截，相偕至被害人鍾庚申之住屋與之理論，而與鍾庚申發生衝突，被告
    己○○與丁○○基於傷害他人身體之犯意，與被害人鍾庚申扭打，被害人鍾庚申
    因此受有頭皮左顳頂部挫傷兩三×二公分，附近瘀腫八×六公分，頭皮下於左頂
    部局部出血二×二公分，及二‧五×０‧八公分、左側胸部挫傷七×０‧三公分
    、左前臂外側挫傷五處０‧二公分、左手腕小指側瘀血二×一‧五公分、左膝蓋
    下方挫傷三×二公分及一‧二×０‧八公分。乙○○（即被害人鍾庚申之同居人
    、甲○○之堂妹）聽聞打架聲後立即出面阻止，被害人鍾庚申則搶取被告丁○○
    所持之破維士比玻璃瓶丟在地上，被告丁○○將鍾庚申扭打倒地後，再以手拉勒
    鍾庚申之衣領，鍾庚申因本身有心臟冠狀動脈中度至重度鈣化性動脈硬化病變、
    心臟陳舊性心肌梗塞及心臟二尖瓣中度至重度瓣膜病變之舊疾，頸部被勒緊後，
    呼吸較困難，氧氣不足，臉部發黑（鬱血）。被告丁○○徵得被告己○○同意後
    方才鬆手，鍾庚申起身走入伊屋內時，因左顳部之挫傷及缺氧造成腦呈廣泛中度
    至重度充血與水腫，兩側大腦海馬溝迴及兩側小腦扁桃體均有輕度腦疝，肺呈深
    紫色，中度至重度之充血與水腫，於當日下午二時許，緊急送至麻豆鎮新樓醫院
    時因心因性猝死。因認被告二人涉犯刑法第二百七十七條第二項前段之傷害致死
    罪嫌等語。
二、按犯罪事實應依證據認定之，無證據不得認定犯罪事實。不能證明被告犯罪者，
    應諭知無罪之判決，刑事訴訟法第一百五十四條第二項、第三百零一條第一項分
    別定有明文。又認定不利於被告之事實，須依積極證據，積極證據不足為不利於
    被告事實之認定時，即應為有利於被告之認定，更不必有何有利之證據，惟犯罪
    事實之認定，應憑真實之證據，倘證據是否真實尚欠明顯，自難以擬制推測之方
    法，為其判斷之基礎（最高法院三十年度上字第八一六號、五十三年臺上字第六
    五六號判例參照）。
三、本件公訴人認被告二人涉有傷害致死罪嫌，無非以(1)證人乙○○於警偵訊之證述
    ；(2)現場相片；(3)勘驗筆錄、相驗屍體證明書、法務部法醫研究所鑑定書等為其
    主要論據。訊之被告己○○及丁○○堅決否認有前開犯行，被告己○○辯稱：伊
    與丁○○並未出手打人；被告丁○○則辯稱：伊看到己○○與被害人拉扯，遂過
    去勸架將二人拉開，伊並未毆打被害人等語。而本件被告二人被訴傷害致死罪嫌
    ，自應以判斷被告二人有無傷害行為為前提，倘認定被告二人確有傷害行為，即
    須再進一步探究被告二人之傷害行為與被害人之死亡結果，是否具有因果關係，
    以及被告二人主觀上對於被害人死亡結果，是否有預見可能性。經查：
  (一)【被告二人有共同傷害被害人鍾庚申之行為】
    1.按證人、鑑定人依法應具結而未具結者，其證言或鑑定意見，不得作為證據，
      刑事訴訟法第一百五十八條之三規定甚明。本件證人甲○○及乙○○堂姐妹於
      歷次偵訊中，除證人甲○○於九十年一月五日接受偵訊時有依法具結外，渠二
      人於其他歷次偵訊中均未依法定程序具結，揆諸前揭法條，證人甲○○及乙○○於偵訊中未經具結之供述部分，自不得作為證據，本院亦無庸加以審酌，合
      先敘明。
    2.目擊證人乙○○於本院時證述：當天我第一眼看到的情形，係被告二人和被害
      人鍾庚申扭打在一起，丁○○用單手抓緊鍾庚申高領套頭衣服的衣領，另一隻
      手拿著鋤頭，己○○係拿破的維士比瓶子，我從己○○手上搶下瓶子，現場其
      他人則將丁○○的鋤頭搶下，丁○○回頭問己○○是否要放手，己○○回答說
      「好，放手」，丁○○就將手放掉等語（詳本院卷七一至七五頁）。由證人乙○○證述案發時之情形，可知被告二人係出於共同傷害之意思，與被害人鍾庚
      申發生肢體衝突，現場復查獲破維士比瓶及鋤頭一把，有現場照片可參（詳相
      驗卷十四至十六頁），足見證人乙○○證述被告二人分持破維士比瓶子及鋤頭
      與被害人扭打乙事，確屬有據而可採信。
    3.再參諸被告己○○於警詢時供陳：我不知道現場查獲的鋤頭木柄上為何會有血
      跡，也不知道我上嘴唇是如何受傷的，而我雙手及衣服上的血跡是自己的等語
      （詳相驗卷十二頁背面）。由被告己○○前開所述，可知案發當時其嘴唇受有
      傷害，雙手及衣服上更沾有血跡，而被告丁○○所持之鋤頭木柄上亦沾有血跡
      ，益證案發當時被告二人與被害人鍾庚申確有發生互毆扭打之事。
    4.另被害人鍾庚申經法醫師鑑定結果，其頭皮於「顳頂部」有挫傷兩處三×二公
      分及二‧五×０‧八公分之傷害，有法務部法醫研究所法醫所醫鑑字第０二
      三八號鑑定書附卷可憑（詳相驗卷五三頁），而被害人鍾庚申經被告丁○○鬆
      開衣領後，僅走幾步路旋即「仰躺倒地」乙節，亦據證人乙○○於本院證述在
      卷（詳本院卷七四頁）。是被害人鍾庚申既係以仰躺的姿勢倒地，則其倒地時
      縱有撞擊地面，亦應係後腦部位受有傷害為是，然被害人鍾庚申除前開顳頂部
      之兩處挫傷外，其餘眼耳、口鼻及頸部均無損傷，有前揭鑑定書可參，顯見被
      害人鍾庚申並未因仰躺倒地而受有傷害。依此而言，被害人鍾庚申顳頂部之兩
      處挫傷，自非因撞擊地面所致，至為明確。
    5.另證人乙○○於本院證稱：屋內門後面有一個圓板凳，但鍾庚申倒地時有無撞
      到椅子，我沒有親眼目睹，我過去時他已經倒下去，旁邊有一個椅子。之前檢
      察官問我時，我也是這樣說，我當時陳述的意思，與相驗卷二十一頁背面筆錄
      記載不一樣等語（詳本院卷七五、七六頁）。依證人乙○○於本院之證述，則
      被害人鍾庚申於倒地前，頭部是否曾撞擊圓板凳而受傷乙事，雖不無疑問，然
      縱使被害人鍾庚申頭部曾撞擊圓板凳，其受傷部位亦僅可能只有一處而已，惟
      觀諸卷附之鑑定書，被害人鍾庚申顳頂部係受有「兩處」挫傷，可證其顳頂部
      所受之傷害，至少有一處挫傷係因外力傷害所致，允無可疑。
    6.準此以觀，案發當時，被告二人既分別持破維士比瓶及鋤頭與被害人鍾庚申發
      生扭打，被害人顳頂部因此受有挫傷之傷害，且左外側胸部、左前臂外側及左
      膝蓋下方亦均受有挫傷之傷害，有法務部法醫研究所前揭鑑定書可參，已足認
      定被告二人有共同傷害被害人之犯行（至於告訴人提出告訴時，已逾告訴期間
      乙事，容後詳述）。是被告己○○辯稱：伊與丁○○並未毆打鍾庚申，被告丁○○辯稱其只是上前勸架，並未拿鋤頭，亦未毆打鍾庚申云云，均係卸責之詞
      ，無足憑採。
  (二)【被告二人故意傷害行為與被害人死亡結果間，不具有相當因果關係】
    1.按採取相當因果關係理論者所通常採取的標準，係所謂折衷的相當因果關係理
      論，該理論是以一般人於行為人行為時所可能認知之事實背景，加上行為人個
      人特別認知之事實，作為判斷因果關係的基礎。例如，某甲打了某乙一把掌，
      導致某乙心血管疾病發作而死亡，如果按照折衷的相當因果關係理論，行為人
      及一般人均無從知悉某乙心血管疾病的情況下，某甲的行為和某乙的死亡結果
      就沒有因果關係（參閱黃榮堅著，基礎刑法學上第二二０頁）。
    2.經查，本件扭打地點發生在被害人鍾庚申住處前，被告丁○○放鬆被害人鍾庚
      申之衣領後，鍾庚申臉部已經發黑，回頭走進屋內，走幾步路就倒下來等情，
      業據證人乙○○於本院證述在卷（詳本院卷七三、七四頁）。而被害人鍾庚申
      雖經立即送醫，仍於到院前不治死亡等情，亦有臺灣臺南地方法院檢察署八十
      九年二月二十四日出具之相驗屍體證明書附卷足憑（詳相驗卷三八頁）。則被
      害人之死亡結果，是否肇因於被告二人之傷害行為，即有研求之必要。
    3.被害人經解剖鑑定結果認其有「鈍力性輕度顱腦損傷，即左顳頂部頭皮挫傷二
      處、附近瘀腫、左頂部頭皮下局部出血」、「腦部呈廣泛中度至重度充血及水
      腫、兩側大腦海馬溝迴及兩側小腦扁桃體輕度腦疝」等情，有法務部法醫研究
      所前開鑑定書可參（詳相驗卷五五頁）。本院就此加以函詢，函覆結果為：死
      者兩側大腦海馬溝迴及兩側小腦扁桃體均有輕腦疝，頭皮於左頂部有兩處挫傷
      ，似支持頭部遭鈍挫致腦震盪後之組織反應，【惟尚未達致命之死因鏈中死因
      認定程度】等情，有法務部法醫研究所九十三年六月二十五日法醫理字第０九
      三０００一０一四號函在卷可參（詳本院卷九六頁）。準此，被害人鍾庚申雖
      因被告二人之傷害行為，致顳頂部受有挫傷之傷害，而呈鈍力性輕度顱腦損傷
      ，然被害人頭部所受之傷害並未達到致命程度，易言之，被害人頭部所受之傷
      害與其死亡結果間，並無相當因果關係。
    4.又鑑定人鑑定結果，認被害人鍾庚申死亡方式為「他殺」，死亡原因為「心因
      性猝死」及「肢體衝突」，有法務部法醫研究所前開鑑定書可參（詳相驗卷五
      六頁）。鑑定人就此部分再予說明：心因性猝死，為原發性心臟疾病造成心因
      性休克，並於短時間死亡。死者因互毆、扭打致全身多處挫傷，故確有因肢體
      衝突而引起潛在的心臟血管疾病。由死者其他對死亡有影響之身體狀況，包括
      心臟冠狀動脈中度至重度鈣化性動脈化病變、心臟陳舊性心肌梗塞及心臟二尖
      瓣中度至重度瓣膜病變，均為潛在心臟血管疾病。故原鑑定人認為死者導因於
      肢體衝突，引起情緒激動而引起心因性猝死等語，亦有法務部法醫研究所上開
      回函存卷足憑（詳本院卷九六頁）。
    5.依鑑定人前開鑑定結果及函覆說明，可分為三個層次，第一：被害人之直接死
      亡原因，為心因性猝死；第二：被害人因情緒激動，才引發心臟舊疾而猝死；
      第三：被害人情緒繳動的原因，係因其與被告二人發生扭打所致。以折衷的相
      當因果關係理論而言，即係探討被告二人在扭打之際，渠等及一般人是否可得
      知悉被害人有心血管舊疾（然就此而言，相當因果關係的判斷，即會與預見可
      能性的判斷有部分重疊）。經查：
      (1)被害人鍾庚申於八十四年一月二、三日，及同年四月二十二日至五月一日在
        臺南市立醫院（現改制為行政院衛生署臺南醫院）住院，當時診斷為心臟衰
        竭，但八十四年六月以後即未在該院就診，有臺南市立醫院九十二年十一月
        四日南市醫字第九二０七三二號函可參（詳本院卷五八頁），足認被害人於
        案發前，確有罹患心臟疾病並因而接受治療。
      (2)然被害人所罹患的心臟疾病，係內部臟器鈣化、硬化及纖維化病變所致，無
        法如同肢體殘障或其他身心障礙，可由身心障礙者之外部表徵得知蛛絲馬跡
        。亦即，以被害人所罹患之心臟疾病而言，一般人單由外表觀之，均無法藉
        此而認知被害人有罹患心臟疾病。
      (3)又被害人鍾庚申與同居人乙○○自搬到三合院至案發為止，不過僅一個多月
        ，鍾庚申搬至三合院後，被告己○○及丁○○才認識鍾庚申，己○○及丁○○不知道鍾庚申有心臟病，鍾庚申搬去後，也沒有因心臟病就醫過等情，業
        據證人甲○○於偵訊中證述綦詳（詳一三０九七號偵卷七頁背面、八頁）；
        核與證人乙○○於本院證述：我搬到三合院後才認識己○○，丁○○可能是
        來探望己○○時，我才看到過，我那裡住了約二個多月後就發生事情等語相
        符（詳本院卷七九頁）。由證人乙○○及甲○○前開所述，可知被害人鍾庚
        申搬到三合院之前，被告二人與被害人素不相識，而被害人鍾庚申搬到三合
        院至案發時為止，不過僅僅二個月，期間亦未曾因心臟疾病就醫，衡諸常情
        ，一般人對相識不久之人，如無特殊情事，多不會主動告知本身有何舊疾。
        基此，以被告己○○、丁○○與被害人相識甚短，又非熟識等情觀之，並無
        積極證據足以證明被告二人有認知被害人罹患心臟疾病之情事。
      (4)從而，以一般人之角度及被告二人本身可認知的事實觀之，均無從知悉被害
        人患有心臟疾病之事，揆諸前揭折衷因果關係理論之說明，被告二人之共同
        傷害行為，與被害人的死亡結果即無相當因果關係。
      (5)至於證人乙○○於本院雖證述：伊曾將鍾庚申患有心臟病之事告知堂姐甲○○等語。然證人乙○○、甲○○分別於本院及偵訊中證稱：鍾庚申有心臟病
        之事，並沒有告訴被告二人（詳本院卷七七頁，一三０九七號偵卷八頁）。
        是以，證人甲○○雖知悉被害人患有心臟疾病之事，然尚難以甲○○與被告
        己○○係同居關係，即遽以推認被告己○○知悉此事，更遑論僅係前來訪友
        之丁○○知情，附此敘明。
    6.至於法務部法醫研究所前揭鑑定書雖記載被害人死亡方式為「他殺」，然此不
      過係判斷被害人之死亡方式係「他為」，而非「自為」。換言之，僅係認為被
      害人之死亡乃由「外力（肢體衝突）」引發心臟病致死，與造成肢體衝突之行
      為人是否應負責刑事責任無關，尚不得遽以引為認定被告犯罪事實之證據。
    7.又法務部法醫研究所於函覆本院之說明中雖記載：「肢體衝突與死者之直接死
      因（即心因性猝死）有直接因果關係」等語，然所謂直接因果關係，係指直接
      造成被害人致死之原因，在本案直接造成被害人致死的原因，係心因性猝死，
      此亦為前開函覆認定屬實，至於肢體衝突，不過是引發心因性猝死的先行原因
      ，而非直接致死原因，故本案方有進一步探討肢體衝突與被害人的死亡結果，
      有無相當因果關係之必要。而本案認定被告二人之傷害行為與被害人死亡結果
      間，並無相當因果關係，已如前述，是法務部法醫所前揭函覆內容，不過係鑑
      定人就法醫學上死亡原因認定之說明，與法律上因果關係之判斷不能等同視之
      ，併此指明。
  (三)【被告二人主觀上亦無法預見被害人發生死亡結果】
    1.按刑法第二百七十七條第二項前段之傷害致人於死罪，係對於犯普通傷害罪致
      發生死亡結果所規定之加重結果犯，參酌同法第十七條規定，以行為人對於普
      通傷害有犯意，而對於死亡之結果在客觀上能預見，但主觀上不預見者為要件
      （最高法院九十年度臺上字第六二五八號、四Ｏ二七號判決意旨參照）。
    2.經查，被害人罹患心臟冠狀動脈中度至重度鈣化性動脈硬化病變、心臟陳舊性
      心肌梗塞、心臟陳舊性心肌梗塞、及心臟二尖瓣中度至重度瓣膜病變，有法務
      部法醫研究所前揭鑑定書可參，以被害人罹患之心臟病嚴重程度觀之，通常一
      般人如知悉被害人病情，則在客觀上均能預見肢體衝突會引發被害人生理激動
      反應，進而引發心臟疾病發作而死亡，故對於被害人之死亡結果，在客觀自有
      預見可能性，要屬當然。
    3.然被害人鍾庚申搬到三合院之前，被告二人與被害人並不相識，而被害人鍾庚
      申搬到三合院至案發時為止，不過僅僅二個月，期間亦未曾因心臟疾病就醫，
      衡諸常情，一般人對相識不久之人，如無特殊情事，多不會主動告知本身有何
      舊疾，且證人乙○○及甲○○亦證稱並未將被害人患有心臟病之事告知被告二
      人，故被告二人顯然無從知悉被害人患有心臟疾病之事，已如前(二)5.所述，自
      難期被告二人對渠等傷害行為會引發被害人之心臟舊疾，進而導致被害人死亡
      結果之事，主觀上有何預見可能性。
    4.準此，被告二人主觀上既無法預見被害人之死亡結果，即與本案傷害致死之加
      重結果犯要件不符，尚難論以傷害致死之刑責。
  (四)【被告二人共同傷害部分，因已逾告訴期間，故不另為不受理判決之諭知】
    1.至於告訴人於本院指稱：被告二人縱使不成立傷害致死罪，惟渠等傷害犯行明
      確，亦應論以傷害罪；又八十九年二月二十一日檢察官於相驗時雖曾訊問告訴
      人，但當時被害人受有何種具體之傷害，係何原因造成死亡，均屬不明，而檢
      察官於同年月二十四開立之相驗屍體證明書，關於「引起死亡之疾病或傷害」
      一欄，亦記載「解剖鑑定中」，可見當時是否有犯罪行為，尚屬不明，直至解
      剖報告完成後，經檢察官提示有明確之受傷情形及死亡原因，告訴人始知悉有
      犯罪情事而立即提起告訴，故本件傷害告訴並未逾期等語。惟查：
    2.按刑事訴訟法第二百十六條第一項所稱知悉，係指確知「犯人」之「犯罪行為
      」而言（最高法院五十四年度台上字第三一九四號判決參照）。依前揭判決意
      旨，告訴人只要知悉有「犯罪嫌疑人」及「犯罪行為」二件事，告訴期間即開
      始起算，至於行為人是否為告訴人所指涉之人，犯罪行為是否係告訴人告訴之
      罪名，均不影響告訴之效力。
    3.本件案發時係八十九年二月二十日，同年月二十一日，目擊者乙○○在偵訊時
      已明確供述：「己○○及丁○○，一人持酒瓶一人拿鋤頭，在打鍾庚申」等語
      ，告訴人戊○○亦在場聽聞，有前開偵訊筆錄可參（詳相驗卷二一頁）。至於
      乙○○前開供述雖未經具結，然僅係影響其供述在法律上得否採為證據而已，
      對於其以目擊者之身分供述案發時見聞之事實，則無影響。
    4.是以，告訴人於八十九年二月二十一日偵訊當天，由【目擊者乙○○在案發當
      場見聞之供述】，已明確知悉「被害人遭毆打之事實」及「犯罪嫌疑人為己○○及丁○○」二件事，告訴期間即應開始起算。告訴人僅須在告訴期間內，表
      明申告犯罪之意思為已足，至於告訴人指涉之嫌疑人是否正確、申告之罪名為
      何，均不影響其合法告訴之效力。故告訴人主張直至解剖報告完成後，經檢察
      官提示有明確之受傷情形及死亡原因，其始知悉有犯罪情事云云，即無可採。
    5.基此，告訴人遲至八十九年九月一日方提出殺人告訴，顯已逾六個月之告訴期
      間，其傷害告訴部分自屬不合法，本應諭知不受理判決。惟被告二人共同傷害
      之部分，與公訴人起訴之傷害致死罪，有結果加重之實質上一罪關係（最高法
      院四十一年臺上字第一一三號判例意旨參照），爰不另為不受理判決之諭知，
  併此說明。
四、綜上所述，本件公訴人舉證所提出證人乙○○之證述、現場相片、勘驗筆錄、相
    驗屍體證明書及法務部法醫研究所鑑定書，僅能證明被告二人有傷害之事實，惟
    就加重結果（即被害人致死）之部分，則不能證明被害人死亡結果與被告二人傷
    害行為有相當因果關係，亦無法證明被告二人對被害人之死亡結果主觀上有預見
    可能性。此外，並無其他積極證據足資證明被告有何公訴人所指傷害致死之犯行
    ，其犯罪尚屬不能證明，依法應為無罪判決之諭知。
據上論斷，應依刑事訴訟法第三百零一條第一項前段，判決如主文。
本案經檢察官丙○○到庭執行職務。
中      華      民      國      九十三      年      八    月    十一    日
                                  臺灣臺南地方法院刑事第九庭
                                      審判長法  官    鄭  文  祺
                                            法  官    蔡  奇  秀
    法  官    林  中  如
右正本證明與原本無異。
如不服本判決，應於判決送達後十日內向本院提出上訴狀( 應附繕本 )。
中      華      民      國      九十三      年      八    月    十一    日
                                            書記官    馬  愛  君
